臺灣高等法院刑事判決　　　　　　　100年度侵上訴字第161號
上　訴　人
即　被　告　王年祿
選任辯護人　呂福元律師
上列上訴人因妨害性自主案件，不服臺灣桃園地方法院99年度訴
字第494號，中華民國100年4月29日第一審判決（起訴案號：臺
灣桃園地方法院檢察署98年度偵字第26552號），提起上訴，本
院判決如下：
    主  文
原判決撤銷。
王年祿無罪。
    理  由                                                                
一、公訴意旨略以：被告王年祿與卷內代號0000-0000（以下稱
    Ａ女，真實姓名年籍均詳卷）為朋友關係。緣Ａ女為逃逸外
    籍勞工，經引介至臺北縣鶯歌鎮雇主家工作，於民國98年8
    月7日上午，因雇主藉故要將Ａ女送到新竹，Ａ女遂打電話
    央求王年祿於同日下午載送其離開雇主家，Ａ女上車後要求
    被告王年祿前往桃園火車站，並因體力不支而睡著，詎王年
    祿竟基於強制性交之犯意，違反Ａ女意願駕駛車牌號碼KX-5
    250號自用小客車載送Ａ女至桃園縣平鎮市○○路30號「貝
    多芬汽車旅館」，嗣於同日下午4時28分，Ａ女醒來發覺抵
    達汽車旅館後，Ａ女即表示不要下車，被告王年祿則推Ａ女
    的背，將Ａ女推進房間內，被告王年祿並自行脫去衣服後，
    先大聲對Ａ女稱「你不脫我就幫你脫」、「你快點給我脫衣
    服」等語，致Ａ女心生畏懼，王年祿伸手將Ａ女衣服脫掉，
    強拉Ａ女至床上並親吻Ａ女及撫摸Ａ女全身，於Ａ女反抗之
    際，並恫嚇稱「你在作什麼」、「你在怕什麼」等語，另將
    Ａ女之雙手壓住，Ａ女因心生畏懼而幫王年祿戴保險套，被
    告王年祿將其生殖器插入Ａ女之陰道，違反Ａ女之意願與之
    發生性交行為而得逞。被告王年祿對Ａ女強制性交後，Ａ女
    趁王年祿盥洗之際，趁機以其使用之行動電話撥打越南外籍
    配偶辦公室負責人阮文雄神父門號0000000000之行動電話求
    救，Ａ女並傳簡訊告知受害情形，嗣阮文雄神父查閱簡訊後
    回撥Ａ女手機，告知應保留保險套並記下王年祿車號等注意
    事項。俟Ａ女搭乘被告王年祿之自用小客車離開「貝多芬汽
    車旅館」至不詳地址之路邊後，Ａ女旋即逃離，趕至越南外
    籍配偶辦公室後報警處理，始悉上情。因認被告王年祿所為
    係犯刑法第221條第1項強制性交罪嫌。
二、按犯罪事實應依證據認定之，無證據不得推定其犯罪事實；
    不能證明被告犯罪者，應諭知無罪之判決，刑事訴訟法第
    154條、第301條第1項分別定有明文。又所謂認定犯罪事實
    之證據，係指足以認定被告確有犯罪行為之積極證據而言，
    如未發現相當證據，或證據不足以證明，自不能以推測或擬
    制之方法，以為裁判基礎。又認定不利於被告之事實，需依
    積極證據，茍積極證據不足為不利於被告事實之認定時，即
    應為有利於被告之認定，更不必有何有利之證據。次按，刑
    事訴訟上證明之資料，無論其為直接證據或間接證據，均須
    達於通常一般人均不致於有所懷疑，而得確信其為真實之程
    度，始得據為有罪之認定，若其關於被告是否犯罪之證明未
    能達此程度，而有合理性懷疑之存在，致使無從形成有罪之
    確信，根據「罪證有疑，利於被告」之證據法則，即不得遽
    為不利被告之認定，其以情況證據（即間接證據）斷罪時，
    尤須基於該證據在直接關係上所可證明之他項情況事實，本
    乎推理作用足以確證被告有罪，方為合法，不得徒憑主觀上
    之推想，將一般經驗上有利被告之其他合理情況逕予排除。
    再告訴人之告訴，係以使被告受刑事訴追為目的，是其陳述
    是否與事實相符，仍應調查其他證據以資審認，最高法院76
    年台上字第4986號、32年度上字67號、52年台上字第1300號
    判例要旨參照明文。
三、公訴人認被告涉犯強制性交犯行，無非以被害人Ａ女之指訴
    、證人阮文雄證言、被告之供述、「貝多芬汽車旅館」休息
    日報表、阮文雄之手機簡訊翻拍照片、Ａ女行動電話之通聯
    紀錄、內政部警政署刑事警察局鑑驗書等為主要論據。訊據
    被告固坦承於上述時地有與Ａ女性交之事實，惟堅決否認有
    檢察官所指之強制性交犯行，辯稱：伊與Ａ女通電話時即有
    提及性交易之事，伊駕車載Ａ女去汽車旅館之目的即係為與
    其性交易，若Ａ女不願滯留旅館房間與伊性交，亦可自行開
    啟未曾上鎖之旅館房門離去，伊於事畢後尚有給Ａ女現金新
    臺幣1,200元作為性交易之代價，但Ａ女開價2萬元，伊覺得
    太貴，沒有答應Ａ女，後來伊再駕車載Ａ女離去汽車旅館，
    在車上伊要給她1,200元，但Ａ女拒絕收受，Ａ女就下車了
    ，可能因此Ａ女不滿才告伊，伊確實沒有性侵等語。
四、經查：
  (一)有關被告於98年5月間透過行動電話結識Ａ女，雖未謀面但
    知Ａ女乃係越南籍勞工，而於98年8月7日中午12時許間之兩
    人行動電話通話中，兩人原先約於同日下午2時許在桃園縣
    新屋交流道旁見面，惟因Ａ女未能準時赴約，兩人便於同日
    下午1時48分許至4時19分許間持續以行動電話聯繫見面事宜
    ，Ａ女迄於同日下午4時20分許到達約定地點，Ａ女旋則乘
    坐被告所駕駛車牌號碼KX-5250號之自用小客車前往貝多芬
    時尚汽車旅館，俟於同日下午4時28分許車行抵達前開旅館
    207號房，被告便將陰莖插入Ａ女之陰道而為性交行為既遂
    等事實，為被告所坦認，且扣案Ａ女所提出之保險套上精液
    斑跡，經送內政部警政署刑事警察局鑑驗結果，檢出同一男
    型DNA-STR型別，與被告DNA型別相符，該型別在台灣地區中
    國人分布機率預估為2.39×10 ；及Ａ女之外陰部棉棒、陰道
    深部棉棒均檢出同一種Ｙ染色體DNA-STR主要型別，經送內
    政部警政署刑事警察局鑑驗結果，與被告之DNA型別相符，
    不排除其來自被告或與其具同父系血緣關係之人，有該局99
    年2月11日刑醫字第0980168247號鑑定書（見偵卷第124、
    125頁）一份可稽，復有貝多芬時尚汽車旅館休息日報表（
    偵卷第77頁）、Ａ女所使用之行動電話通聯紀錄（偵卷第25
    頁至第57頁背面）等件在卷可憑，被告於上開時地有與Ａ女
    性交並射精於扣案保險套內之事實，堪以認定。
  (二)Ａ女於案發後當日之98年8月7日下午5時許，即至聖保祿醫
    院驗傷，有該院診斷證明書一份在卷（置於原審130頁證物
    袋），於98年8月12日並至警局報案稱遭被告強制性交，於
    98年12月28日偵查中再到庭指證被告犯行。惟依卷附上開聖
    保祿醫院之診斷證明書所載，被告之身體各部位經檢查結果
    ，均無任何受傷痕跡，其陰部為「沒有新傷口，經產婦處女
    膜」，故自診斷證明書上之記載尚無被告有對Ａ女施強暴行
    為之直接證據。而Ａ女係成年女子，且有相當性行為經驗，
    於案發當日下午與被告有密集通聯，與被告非全不相識，兩
    人見面後，再獨自搭乘被告所駕車輛與被告共往汽車旅館在
    房間內發生性行為，且Ａ女亦不否認其事後再搭乘被告車輛
    一同離開汽車旅館（偵卷第88頁），及Ａ女於事畢後竟能從
    容留存被告於發生性行為時所戴仍殘留有精液之保險套並向
    警方提出為證據，均顯與一般性侵害犯罪之情節迥異；再參
    以卷附上開刑事警察局鑑定書對Ａ女所提出案發當時所著內
    褲之褲底內側採樣而鑑驗之結果，有檢出另一種Ｙ染色體
    DNA-STR型別，與被告不同，可排除其來自被告（見偵卷第
    125頁鑑定書鑑驗結論4.），故Ａ女於案發前後應不止與被
    告一名男子性交而已，則被告所辯二人係性交易一節，非全
    不可信。則Ａ女所指稱有遭被告強制性交一節，是否確實可
    信，自應依卷證再詳為審究。又Ａ女係越南籍，經行政院勞
    工委員會許可，於93年12月8日入境受聘僱從事家庭看護工
    作之外國人，許可期限至95年12月8日止，惟於本案發生前
    之94年7月21日即行蹤不明，該會並於94年8月8日廢止Ａ女
    之聘僱許可，有行政院勞工委員會100年8月18日勞職管字第
    1000 022798號函一份可稽（本院卷第39頁），及Ａ女於本
    案發生後有暫居於財團法人臺灣省天主教會新竹教區（即證
    人阮文雄神父所屬之教區），惟該會亦函覆原審稱Ａ女已於
    99年4月7日離開，目前行方不明，有該會100年2月9日函一
    份在卷（原審訴字卷第105頁），是Ａ女雖尚可能在台灣地
    區，惟已行方不明，本院亦無法再加傳喚調查，就被害人Ａ
    女對本案之指述即參酌其於警詢、偵查中之陳述，合先說明
    。
  (三)依Ａ女於98年12月28日偵查所證：「我就將被告推開，但是
    推不開，被告還硬要親我，．．．我害怕他是不是有病會傳
    染給我，．．．請他戴保險套，．．．之後我幫被告戴好保
    險套後我們就發生性行為，被告有將他的生殖器插入我的陰
    道，之後被告有射精在保險套，我有幫被告將保險套拿下來
    」、「（被告有無用強暴、脅迫之手段與你發生性行為？）
    我一直求他，所以他沒有打我，但是他有將我的手壓住，不
    讓我反抗，被告沒有罵我，但是我在反抗時，被告就很大聲
    的說『你在作什麼』，我忘記被告有無威脅我，但是他有大
    聲的說『你在怕什麼』」、「（你是否有反抗或表達不願意
    與被告發生性行為？）我一直有講我不要，進賓館及脫衣服
    我都有表達不願意」、「（你身上衣物有無破損？）沒有，
    ．．當時只有我與被告二人，很怕被被告殺掉，所以我有配
    合脫衣服」、「（身上有無受傷？）因為當時被告有用手壓
    住我的手腕，手腕有紅腫，但是到醫院時已經好了，陰道很
    痛，很不舒服」、「（與被告發生性行為之後，被告與你各
    做了何事？）性行為結束之後，我就馬上打電話給神父但是
    沒有通，被告要推我進浴室洗澡，但是我不願意，所以被告
    就自己進去洗，我就再打了好幾通電話給神父，之後有接上
    ，神父說如被告有使用保險套，記得要將保險套帶走，神父
    還叫我不要洗澡，所以我就利用被告洗澡時，將保險套放入
    我的包包，因為被告洗澡之後我就幫被告拍照」等語（偵卷
    第86、87頁）。依Ａ女上開所證，被告對其並沒有任何打罵
    行為，而Ａ女雖稱其有一再以口頭表示拒絕及以肢體反抗，
    被告仍強壓其雙手控制其行動一節，惟依卷附Ａ女於當日下
    午5時許之診斷證明書所載，Ａ女手部及身體各部位均無任
    何紅腫或輕微傷勢；另依Ａ女所稱，被告有對其大聲喝稱「
    你在作什麼」、「你在怕什麼」，縱然屬實，惟觀其字句內
    容，亦無有任何加害之惡意可言，則Ａ女所稱被告有對其施
    強暴、脅迫而為性交行為一節，自難輕信。再細繹Ａ女上開
    證言，其於與被告性交前要求被告戴保險套，其並為被告戴
    上保險套，且於完事後為被告取下並留存為證據，甚至於性
    交結束後拒絕與被告一起沖洗，並趁被告獨自沖洗時拍攝被
    告裸照等情節以觀，Ａ女所稱其有遭被告強制性交一節，顯
    不合情理。又Ａ女於警詢時即稱有拍被告裸照（偵卷第13頁
    ），雖卷內無此照片為證，惟地檢署書記官於偵查中之99年
    1 月11日，與桃園縣政府警察局八德分局承辦本案員警王為
    淦電話詢問結果，Ａ女於警詢中確曾向其出示以行動電話所
    拍攝之被告裸照，並以藍芽方式傳輸至另位警員之行動電話
    ，但警方疏未將該檔案下載儲存，其後該被告裸照之檔案已
    遭其他檔案覆蓋而不存存，有該公務電話紀錄簿一份在卷可
    稽（偵卷第113頁），被告於本院審理時亦對其於性交結束
    後沖洗時有經Ａ女拍攝裸照一事不爭執（本院卷第49頁背面
    ），故Ａ女確實於性交結束後在汽車旅館房間內趁機拍攝被
    告裸照。衡情若被告真對Ａ女為本案強制性交行為，Ａ女當
    驚恐不已，且被告既為加害人，焉可能愚笨至任由被害人對
    其拍攝裸照。Ａ女上開所證有如上之諸多不合事理之處，本
    院自難採為被告論罪之依據。
  (四)又雖證人即神父阮文雄於偵查中證稱：案發當天6時12分有
    接到Ａ女所發內容為「神父，我被害了」之簡訊一則，隨即
    回電告訴Ａ女要拿證據、要保留保險套，不要洗澡，要記住
    被告的車號等，約7點左右，Ａ女有回簡訊告知被告的車號
    ，我就馬上通知警察等語（偵卷第98、99頁）；於99年11月
    30日原審審理時復到庭證稱Ａ女當天有打電話向其求助，現
    已找不到人了等語（原審卷80頁背面），並有偵查中翻拍自
    證人阮文雄行動電話之簡訊照片4張在卷（偵卷第102、103
    頁）。惟證人阮文雄所述Ａ女有自稱遭到他人性侵害並向其
    求救之經過情形，亦係Ａ女片面所述，與Ａ女自己之陳述無
    異，自不能以Ａ女於第一時間有向他人求援，即謂Ａ女所證
    均可憑採。再Ａ女雖有以打電話及發簡訊方式向證人阮文雄
    求助，惟對照Ａ女及阮文雄之證言，Ａ女係趁被告於性交後
    沖洗時以行動電話向證人阮文雄求助，顯然Ａ女在該汽車旅
    館房間內有充分之行動及對外聯絡自由，在此情形下，Ａ女
    焉可能如其所述係遭被告強行帶往汽車旅館強制性交？又Ａ
    女乃係經行政院勞工委員會許可，於93年12月8日入境受聘
    僱從事家庭看護工作之外國人，已如前述。而依卷證所示，
    Ａ女於98年8月12日亦曾以遭僱主性侵害為由對僱主蔡榮華
    、邱秀貞提出妨害性自主、妨害自由等告訴（按Ａ女於斯時
    已係逃逸外勞，蔡榮華、邱秀貞二人乃對Ａ女非法聘僱），
    惟經臺灣新竹地方法院檢察署檢察官調查結果，認為Ａ女之
    指訴全不可信，以事證不足而予不起訴處分，有該署98年偵
    字第8832號不起訴處分書（原審卷第90-92頁）及該案偵查
    影卷等件可憑（按係原審調閱後影印在卷）。依此Ａ女之性
    格證據，及Ａ女於本案對被告不利之上開指證，有諸多上開
    異於常情之處，其憑信性自甚低，於無其他補強證據下，本
    院自難以Ａ女所為上開有瑕疵之證言而為被告論罪之依據。
  (五)又經被告之同意，其於原審至法務部調查局接受測謊鑑定，
    結果為「被告稱：(一)當天渠沒有用用強制手段和Ａ女發生性
    行為；(二)當天性行為過程中，Ａ女沒有因反抗而和渠發生拉
    扯。上述問題經測試均呈情緒波動反應，研判有說謊」，有
    該局99年11月2日調科參字第09900505780號測謊報告書一份
    在卷（原審訴字卷第50頁）。然查：測謊鑑定，係依一般人
    在說謊時，會產生遲疑、緊張、恐懼、不安等心波動現象，
    乃以科學方法，由鑑定人利用測謊儀器，將受測者之上開情
    緒波動反應情形加以紀錄，用以分析判斷受測者之供述是否
    違反其內心之意而屬虛偽不實。故測謊鑑定，倘鑑定人具備
    專業之知識技能，復基於保障緘默權而事先獲得受測者之同
    意，所使用之測謊儀器及其測試之問題方法又具專業可靠性
    時，該測謊結果，如就有利之供述，經鑑定人分析斷有不實
    之情緒波動反應，依補強性法則，「雖不得作為有罪判決之
    唯一證據，但非無證據能力，仍得供裁判之佐證，其證明力
    如何，事實審法院自由判斷之職權」，最高法院88年度台上
    字第2936號刑事判決著有明例。據此說明，可知，測謊鑑定
    雖非不可供事實審法院參考以為心證之形成，惟此僅係補強
    證據而已，蓋每次測謊結果均可能因被施測者之精神狀態、
    心理狀況、施測配合度、當日或施測前之身體狀況之不同，
    以及對於該施測處所時空環境所呈現恐懼、壓迫感，施測呈
    現出不同結果，故受測結果難認有百分之百真實性呈現，於
    科學實證尚應仍有誤差性，換言之，該施測結果，仍存有合
    理性懷疑，此等合理性懷疑利益，自應歸於受測者之被告所
    享有，是測謊報告仍非得作為認定被告犯罪之積極證據，亦
    即測謊之結果應係在有其他可資信賴之積極或消極證據存在
    之情形下，作為補強證據證明力參考之用，而非可作為判斷
    事實之唯一及絕對之憑據。而本案對被告不利之證據即為被
    害人Ａ女之指述，惟Ａ女證言有上開諸不合通常情理之瑕疵
    ，憑信性甚低，已詳如上述，再參酌被告於原審所提林口長
    庚紀念醫院100年2月15日之診斷證明書所載（原審卷第120
    頁），其於80年5月6日即診斷有甲狀腺機能亢進一疾，96年
    11 月7日心電圖示心律不整，目前仍於門診追蹤治療，經診
    斷為甲狀腺腫、甲狀腺毒症、腸功能性疾患、心律不整等疾
    ，固亦不能排除被告因患有上開宿疾致影響其本案測謊鑑定
    結果之研判。本院綜合全案卷證，被告於原審為測謊鑑定時
    固就其否認犯行之問題陳述呈現「說謊」反應，惟因測謊報
    告並無百分之百之真實性，且本案被告之身心非無影響本案
    鑑定結果之可能，該測謊結果得否具有積極性之犯罪確信，
    仍有合理可疑，故不以之為被告不利之認定，併說明之。
五、綜上所述，被告與Ａ女於上開時地雖有為性交行為，惟Ａ女
    對被告不利之指述有上開諸多瑕疵可指，且Ａ女於本案發生
    前之98年間亦對他人提出性侵害刑事告訴，經檢察官為不起
    訴處分，及Ａ女於案發前後不止與被告一名男子性交而已，
    被告所辯與Ａ女係性交易一節，非全然不可信，Ａ女上開有
    瑕疵之證言於客觀上尚未達通常一般人均不致有所懷疑，而
    得確信被告有公訴人所指本案犯罪事實之程度，依「罪證有
    疑、利於被告」之證據法則，即應為被告有利之認定。此外
    ，復查無其他積極證據足資證明被告有何強制性交犯行，不
    能證明被告犯罪，即應為其無罪之諭知。原審未予詳究，遽
    為被告有罪之判決並予科刑，容有未洽，被告提起上訴，否
    認犯罪，為有理由，應由本院將原判決撤銷改判，另為被告
    無罪之諭知，以免冤抑。
據上論斷，應依刑事訴訟法第369條第1項前段、第364條、第301
條第1項前段，判決如主文。
本案經檢察官陳昱旗到庭執行職務。
中    華    民    國   100    年    9    月    22    日
                  刑事第四庭審判長法  官  陳筱珮      
                                  法  官  邱滋杉
                                  法  官  孫惠琳
以上正本證明與原本無異。
如不服本判決，應於收受送達後十日內向本院提出上訴書狀，其
未敘述上訴之理由者並得於提起上訴後十日內向本院補提理由書
（均須按他造當事人之人數附繕本）。「切勿逕送上級法院」。
                                  書記官  潘文賢
中    華    民    國   100    年    9     月    22    日